ACORDAO-COMPLETO-2516874

ACÓRDÃO 18326/2021 ATA 39/2021 - PRIMEIRA CÂMARA

VISTOS, relatados e discutidos estes autos de alteração de aposentadoria de João Carlos da Silveira Pereira, submetida pelo Tribunal Regional do Trabalho da 4ª Região/RS (TRT-4) ao TCU para fins de registro.
ACORDAM os Ministros do Tribunal de Contas da União, reunidos em sessão da 1ª Câmara, ante as razões expostas pelo Relator e com fundamento nos arts. 1º, inciso V, e 39, inciso II, da Lei 8.443/1992 e no art. 262, § 2º, do Regimento Interno, em:
9.1. reconhecer o registro tácito do ato de alteração de aposentadoria de João Carlos da Silveira Pereira desde 27/06/2017;
9.2. encaminhar os autos à Secretaria de Fiscalização de Integridade de Atos e Pagamentos de Pessoal e de Benefícios Sociais (Sefip) , para que adote os procedimentos necessários à revisão de ofício deste ato.

Exame de ato de alteração de aposentadoria submetido pelo Tribunal Regional do Trabalho da 4ª Região/RS (TRT-4) ao TCU, para fins de registro.

Primeira Câmara

3. Interessado: João Carlos da Silveira Pereira (XXX.570.370-XX), ex-servidor

13.1. Ministros presentes: Walton Alencar Rodrigues (Presidente) e Jorge Oliveira (Relator).
13.2. Ministros-Substitutos convocados: Augusto Sherman Cavalcanti e André Luís de Carvalho.

JORGE OLIVEIRA

Trata-se de ato de alteração de aposentadoria de João Carlos da Silveira Pereira, submetido pelo Tribunal Regional do Trabalho da 4ª Região/RS (TRT-4) , para fins de registro, à apreciação do TCU, de acordo com o art. 71, inciso III, da Constituição Federal.
	2. Transcrevo, a seguir, excertos da instrução elaborada pela Secretaria de Fiscalização de Integridade de Atos e Pagamentos de Pessoal e de Benefícios Sociais (Sefip) :
	" (...) 
	Exame das Constatações
	9. Ato: 88881/2019 - Alteração - Interessado: João Carlos Da Silveira Pereira (CPF: XXX.570.370-XX) 
	9.1. Parecer do Controle Interno: considerar o ato legal com esclarecimentos. Justificativa:  Este ato de aposentadoria foi enviado ao TCU em 27/06/2012 e devolvido ao TRT-4 por meio do Ofício 5.292/2018-TCU/Sefip, de 14/11/2018. Cumpre informar que em 14/03/2019 esta Seconti expediu ofício ao Secretário da Sefip solicitando a renovação do prazo por 180 dias, o que foi concedido pelo Diretor de Tecnologia de Informação em Pessoal (Ditip) , da Sefip, em e-mail datado de 19/03/2019. Importa noticiar, também, que em 19/09/2019 esta Seconti expediu novo ofício ao Secretário da Sefip e solicitou nova dilação do prazo, por mais 180 dias, solicitando a renovação do prazo por 180 dias, o que foi concedido pelo Diretor de Tecnologia de Informação em Pessoal (Ditip) , da SEFIP, em e-mail datado de 19/11/2019. Este ato foi objeto do seguinte apontamento: - Tem vantagem Sisac que exige função e tem menos de 1 ano de exercício de função. A falha/inconsistência indicada não procede, em razão de que o interessado exerceu função comissionada conforme períodos enumerados no item 'Ficha Financeira/Funções Exercidas'. 
	9.2. Constatações e análises: 
	9.2.1. Ato com anexo do tipo laudo médico
	a. Justificativa do Gestor de Pessoal: Não há. Verificação efetuada no âmbito do TCU.
	b. Análise do Controle Interno:  Não há. Verificação efetuada no âmbito do TCU.
	c. Análise da Equipe Técnica: Legal.
	Trata-se de ato de alteração, no qual a aposentadoria por invalidez, com proventos integrais, passou a ser com base no art. 40, § 1º, inciso I, da Constituição Federal/1988 (Redação dada pela EC 41/2003) , c/c a Emenda Constitucional 70/2012. A Súmula-TCU 273 (Ministro-Relator Valmir Campelo) dispõe que 'a aposentadoria por invalidez só poderá prosperar após a conclusão, por junta médica oficial, no sentido de que o servidor esteja incapacitado definitivamente para o exercício do cargo que ocupa e haja a impossibilidade de ser readaptado em cargo de atribuições e responsabilidades compatíveis com a respectiva limitação, nos termos do art. 24 da Lei 8.112/1990'. O Laudo Médico anexado ao ato, emitido por Junta Médica Oficial, atesta que o ex-servidor é portador de invalidez, sendo a doença especificada no § 1º do art. 186 da Lei 8.112/1990. Desta forma, entende-se que pode prosperar a aposentadoria por invalidez com proventos integrais.
	9.2.2. Houve o registro de pelo menos uma rubrica com 'Denominação para análise pelo TCU = Vantagem de caráter pessoal ('0119 - VANTAGEM PESSOAL-DECIMOS INAT (Vantagem de caráter pessoal - Incorporação de quintos/décimos de função) - R$ 6.818,63) .
	a. Justificativa do Gestor de Pessoal: Não há. Verificação efetuada no âmbito do TCU.
	b. Análise do Controle Interno:  Não há. Verificação efetuada no âmbito do TCU.
	c. Análise da Equipe Técnica: Legal.
	A concessão da vantagem de 'quintos' ou 'décimos' está em consonância com a jurisprudência deste Tribunal e com os critérios das Leis 8.911/1994 e 9.624/1998 (os períodos anteriores a 08/04/1998 são suficientes para a incorporação da vantagem de quintos) .
	9.2.3.	O Controle Interno informou que os dados apresentados na ficha financeira não correspondem fielmente à estrutura remuneratória paga no mês da vigência do ato.
	a. Justificativa do Gestor de Pessoal: Não há. Verificação efetuada no âmbito do TCU.
	b. Análise do Controle Interno:  Não há. Verificação efetuada no âmbito do TCU.
	c. Análise da Equipe Técnica: Legal.
	A crítica não impede a apreciação do ato em exame. O Controle Interno informou que os dados apresentados na ficha financeira não correspondem fielmente à estrutura remuneratória paga no mês de vigência do ato, uma vez que se trata de alteração com vigência retroativa, e a estrutura remuneratória passou a ser paga a partir de junho de 2012, quando da publicação da portaria de alteração.
	O servidor aposentou-se por invalidez com proventos integrais, inicialmente, calculados pela média das remunerações. O ato de alteração em exame, alterou o fundamento legal para a Emenda Constitucional 70/2012, com proventos calculados com base na remuneração do cargo efetivo, o que vem ocorrendo.
	As rubricas 'opção' e 'quintos/décimos' foram analisadas em críticas específicas (3383 e 3384) .
	9.2.4. O Controle interno emitiu parecer pela legalidade com esclarecimentos.
	a. Justificativa do Gestor de Pessoal: Não há. Verificação efetuada no âmbito do TCU.
	b. Análise do Controle Interno:  Não há. Verificação efetuada no âmbito do TCU.
	c. Análise da Equipe Técnica: Legal.
	Os esclarecimentos apontados pelo Controle Interno são irrelevantes para a análise da legalidade do ato ou já foram analisados em crítica específica do e-Pessoal.
	9.2.5.	Houve o registro de pelo menos uma rubrica com 'Denominação para análise pelo TCU = Vantagem de caráter pessoal' ('0139 - CARGO EM COMISSAO OPT INATIVO' (Vantagem de caráter pessoal - Incorporação de opção de função) - R$ 5.919,38) .
	a. Justificativa do Gestor de Pessoal: Não há. Verificação efetuada no âmbito do TCU.
	b. Análise do Controle Interno:  Não há. Verificação efetuada no âmbito do TCU.
	c. Análise da Equipe Técnica: Ilegal
	Concessão da vantagem de opção que trata o art. 2º da Lei 8.911/1994, o que proporcionou acréscimo aos proventos de aposentadoria em relação a última remuneração da atividade, assim como em virtude de não haver incidência de contribuição previdenciária na atividade, resultando em descumprimento do disposto no art. 40, caput e § 2º, da Constituição Federal, com redação dada pela Emenda Constitucional 20/1998.
	(...) 
	9.4. Encaminhamento do ato: 
	9.4.1. Considerar ilegal e recusar o registro do ato de aposentadoria de João Carlos da Silveira Pereira do quadro de pessoal do Tribunal Regional do Trabalho da 4ª Região/RS, com base nos arts. 71, inciso III, da Constituição Federal; 1º, inciso V, e 39, inciso II, da Lei 8.443/1992 e 260, § 1º, do Regimento Interno. 
	(...) 
	CONCLUSÃO
	10. A abrangência e a profundidade das verificações levadas a efeito fundamentam convicção de que o Ato 88881/2019 pode ser apreciado pela ilegalidade, em razão das irregularidades apontadas no item 'Exame das Constatações' desta instrução, que representam afronta à legislação e à jurisprudência de referência
	PROPOSTA DE ENCAMINHAMENTO
	11. Ante o exposto, com fundamento no art. 71, inciso III, da Constituição Federal; no art. 1º, inciso V, e art. 39, incisos I e II, da Lei 8.443/1992; e no art. 260 do Regimento Interno do Tribunal de Contas da União, propõe-se: 
	11.1. considerar ilegal e recusar o registro do ato de aposentadoria de João Carlos da Silveira Pereira do quadro de pessoal do Tribunal Regional do Trabalho da 4ª Região/RS, com base nos arts. 71, inciso III, da Constituição Federal; 1º, inciso V, e 39, inciso II, da Lei 8.443/1992; e 260, § 1º, do Regimento Interno;
	11.2. com fulcro no art. 262, caput, do Regimento Interno deste Tribunal, determinar ao Tribunal Regional do Trabalho da 4ª Região/RS que: 
	11.2.1.	promova a exclusão, no prazo 15 (quinze) dias, contados a partir da ciência desta deliberação, sujeitando-se a autoridade administrativa omissa à responsabilidade solidária, da rubrica apontada em face de manifesta ilegalidade, uma vez que o seu pagamento não encontra respaldo na jurisprudência deste Tribunal;
	11.2.2.	dispense a devolução dos valores indevidamente recebidos de boa-fé até a data da ciência do Tribunal Regional do Trabalho da 4ª Região/RS, do acórdão que vier a ser proferido, com base no Enunciado 106 da Súmula da Jurisprudência do TCU;
	11.2.3.	no prazo de trinta dias, contados da ciência da decisão, envie a este Tribunal documentos comprobatórios de que o interessado cujo ato foi impugnado está ciente do julgamento deste Tribunal;
	11.2.4.	dê ciência, no prazo de quinze dias, contados da notificação, do inteiro teor desta deliberação ao interessado, alertando-o de que o efeito suspensivo proveniente da interposição de eventuais recursos junto ao TCU não o exime da devolução dos valores percebidos indevidamente, caso o recurso não seja provido."
	3. O Ministério Público junto ao TCU, representado neste processo pelo Procurador Júlio Marcelo de Oliveira, manifestou-se de acordo com a proposta de encaminhamento da unidade técnica.
	
	É o relatório.

não há.

Procurador Júlio Marcelo de Oliveira

APOSENTADORIA. TRT-4. CONCESSÃO INDEVIDA DA VANTAGEM "OPÇÃO". ATO ENCAMINHADO AO TCU HÁ MAIS DE 5 ANOS. REGISTRO TÁCITO. REMESSA DO FEITO À UNIDADE TÉCNICA PARA ADOÇÃO DOS PROCEDIMENTO NECESSÁRIOS À REVISÃO DE OFÍCIO.

APOSENTADORIA (APOS)

Em análise ato de alteração de concessão de aposentadoria emitido pelo Tribunal Regional do Trabalho da 4ª Região/RS (TRT-4) em favor do ex-servidor João Carlos da Silveira Pereira. 
	2. Consoante disposto no referido ato (peça 3) , a alteração pretendida ocorreu na fundamentação legal, que passou a ser com base no art. 40, § 1º, inciso I, da Constituição Federal/1988 (Redação dada pela EC 41/2003) , c/c a Emenda Constitucional 70/2012, para que os proventos passem a ser calculados com base na paridade com o cargo efetivo. A aposentadoria original também foi por invalidez com proventos integrais, mas calculados pela média das remunerações. 
	3. A Secretaria de Fiscalização de Integridade de Atos e Pagamentos de Pessoal e de Benefícios Sociais do TCU (Sefip) detectou a concessão da vantagem de "opção" de que trata o art. 2º da Lei 8.911/1994, considerada ilegal por proporcionar acréscimo aos proventos de aposentadoria em relação à última remuneração da atividade, assim como em virtude de não haver incidência de contribuição previdenciária na atividade. 
	4. O Ministério Público junto ao Tribunal (MP/TCU) ratificou as conclusões da Sefip pela ilegalidade do ato. 
	5. Verifico, contudo, que este ato foi submetido originalmente ao TCU, por meio do Sistema Sisac, em 27/06/2012. Nesse contexto, forçoso reconhecer seu registro tácito em 27/06/2017, consoante a diretriz adotada pelo Supremo Tribunal Federal ao término do julgamento do RE 636.553. Naquela oportunidade, o STF fixou, com repercussão geral, a tese de que "em atenção aos princípios da segurança jurídica e da confiança legítima, os Tribunais de Contas estão sujeitos ao prazo de 5 anos para o julgamento da legalidade do ato de concessão inicial de aposentadoria, reforma ou pensão, a contar da chegada do processo à respectiva Corte de Contas".
	6. De qualquer modo, é importante registrar que a jurisprudência do TCU não admite o pagamento das vantagens oriundas do art. 193 da Lei 8.112/1990, inclusive o pagamento parcial da remuneração do cargo em comissão ("opção") , aos servidores que implementaram os requisitos de aposentadoria após 16/12/1998, data de publicação da Emenda Constitucional 20, que limitou o valor dos proventos à remuneração do cargo efetivo no qual se deu a aposentadoria. Cita-se, nesse sentido, o paradigmático Acórdão 1599/2019-TCU-Plenário, da relatoria do Ministro Benjamin Zymler.
	7. Essa ilegalidade dá ensejo à abertura de processo de revisão de ofício, consoante orientação contida no Acórdão 122/2021-TCU-Plenário, exarada nos seguintes termos:
	"Por esse motivo conclui-se que, a partir do registro tácito do ato de concessão, é possível a sua revisão, no prazo de 5 anos, com base no aludido artigo da Lei de Processo Administrativo [o art. 54 da Lei 9.784/1999].
	Esse entendimento é plenamente compatível com o disposto no art. 260, § 2º, do Regimento Interno do TCU, in verbis:
	'§ 2º O acórdão que considerar legal o ato e determinar o seu registro não faz coisa julgada administrativa e poderá ser revisto de ofício pelo Tribunal, com a oitiva do Ministério Público e do beneficiário do ato, dentro do prazo de cinco anos da apreciação, se verificado que o ato viola a ordem jurídica, ou a qualquer tempo, no caso de comprovada má-fé.'
	(...)  "
	8. Considerando que não transcorreu o prazo fixado no art. 54 da Lei 9.784/1999, c/c o art. 260, § 2º, do Regimento Interno do TCU, para revisão de ofício do ato constante deste processo, faz-se necessário restituir os autos à Sefip, para que adote os procedimentos cabíveis.
	Assim, divirjo, pelos motivos acima expostos, dos pareceres da unidade técnica e do MP/TCU e voto por que o Tribunal adote a minuta de acórdão que ora submeto à deliberação deste Colegiado.
TCU, Sala das Sessões, em 16 de novembro de 2021.
JORGE OLIVEIRA 
Relator